【裁判字號】    98,上國,4
【裁判日期】    990324
【裁判案由】    國家賠償
【裁判全文】
臺灣高等法院花蓮分院民事判決           98年度上國字第4號
上  訴  人  戊○○
            甲○○
            乙○○
上三人共同
訴訟代理人  吳明益律師
            吳順龍律師
被  上訴人  花蓮縣吉安鄉公所
法定代理人  丁  ○
訴訟代理人  曾泰源律師
被  上訴人  臺灣電力股份有限公司花蓮區營業處
法定代理人  丙○○
訴訟代理人  魏辰州律師
上列當事人間請求國家賠償事件，上訴人不服中華民國98年9月9
日臺灣花蓮地方法院98年度國字第6號第一審判決，提起上訴，
本院於99年3月3日言詞辯論終結，判決如下：
    主  文
上訴駁回。
第二審訴訟費用由上訴人戊○○負擔百分之五十三，上訴人甲○
○負擔百分之二十三，餘由上訴人乙○○負擔。
    事  實
甲、上訴人方面：
一、聲明：
  (一)原判決廢棄。
  (二)被上訴人應連帶給付上訴人戊○○新臺幣（下同）1,707,06
    3元；應連帶給付上訴人甲○○742,000元；應連帶給付上訴
    人乙○○789,600元及均自起訴狀繕本送達翌日起至清償日
    止，按法定利率5%計算之利息，被上訴人其中1人為上開給
    付，其餘被上訴人於各該給付範圍內免其給付責任。
  (三)訴訟費用由被上訴人連帶負擔。
  (四)願供擔保，請准宣告假執行。
二、陳述：除與原判決記載相同者外，補稱略以：
  (一)本件被上訴人花蓮縣吉安鄉公所（下稱吉安鄉公所）乃為系
    爭道路之管理機關，就系爭道路白色路面標線已模糊不清，
    顯屬公有公共設施管理有欠缺，且設置於系爭道路門牌146
    號前之系爭電桿，客觀上顯立於道路之中央，復以系爭道路
    路面標線不清，致被害人杜錦和無法正確辨識道路範圍，不
    慎撞及系爭電線桿因而死亡，吉安鄉公所就本件車禍事故，
    自難辭其咎：
  1.按「標誌、標線、號誌應經常維護，保持清晰完整性及有效
    性能。標誌、標線、號誌遭受毀損時，應由主管機關及時修
    護，…」此觀道路交通標誌標線號誌設置規則第7條第1、2
    項之規定自明。然依上訴人99年1月26日準備書狀中所呈之
    現場照片所示，系爭道路之白色路面標線已嚴重模糊不清，
    致一般人無法清楚識別路面邊線，因此依上開規定，吉安鄉
    ○○○○○道路之設置管理，難謂無欠缺。
  2.次按「公路主管機關為維護公路路基、行車安全及沿途景觀
    ，得會同當地直轄市、縣(市○○○於○路兩側勘定範圍，公
    告禁止或限制公、私有廣告物及其他建築物之設置或建築，
    不受相關土地使用管制法令規定之限制。前項公告管制前原
    有之廣告物與其他建築物及障礙物有礙路基、行車安全或觀
    瞻者，得商請當地建築主管機關限期修改或強制拆除。但其
    為合法者，應給予相當之補償。」、「土地所有人因鄰地所
    有人在其地界或近旁，營造或修繕建築物或其他工作物有使
    用其土地之必要，應許鄰地所有人使用其土地。但因而受損
    害者，得請求償金。」公路修建養護管理規則第59條第1、2
    項、民法第792條定有明文。
  3.是以，吉安鄉公所既然身為系爭道路之管理機關，依上開規
    定，即應協請被上訴人台灣電力股份有限公司花蓮營業處（
    下稱台電公司）移除系爭電線桿所設置之位置，以維護往來
    用路人之安全，且在民法明文規定於必要情形得使用鄰地之
    情況下，吉安鄉公所更應建請台電公司移除系爭電線桿所設
    置之位置。未料，吉安鄉公所竟從未建請台電公司移除，且
    事發至今，系爭電線桿仍矗立於此，顯見被上訴人吉安鄉公
    所行政怠惰之行情甚為嚴重，更足以證明被上訴人就系爭道
    路之管理有嚴重之欠缺。
  4.綜上，系爭道路路面標線已嚴重模糊不清，且吉安鄉○○○
    道路之安全、暢通有「作為責任」，就系爭電線桿所設置之
    位置，被上訴人吉安鄉公所亦從未建請台電公司移除，以維
    護往來用路人之安全，致被害人因上開缺失，不慎撞及電線
    桿死亡，被上訴人吉安鄉公所之過失與被害人死亡之結果，
    兩者間應具有相當因果關係，故被上訴人吉安鄉公所自應就
    本件車禍事故，應依國家賠償法第3條之規定，對上訴人等
    人負侵權行為損害賠償責任。
  (二)系爭電線桿所設置之位置，客觀上足令人誤認係立於道路之
    中央，已造成往來用路人之極大危險，被上訴人台電公司未
    依法移除系爭電線桿，且系爭電線桿上所劃設之警示線，亦
    已模糊不清，因此，被上訴人台電公司就系爭電桿之設置及
    管理，顯然具有過失：
  1.查被上訴人台電公司為系爭電線桿之設置機關，誠如前述，
    系爭電線桿所設置之位置，既已嚴重影響往來用路人之安危
    ，台電公司即應依法遷移系爭電線桿，縱其設置電線桿之距
    離尚無違法，但台電公司仍得依實際狀況，予以縮短或延長
    (如轉彎處)，以維護用路人之安全，且系爭電線桿上之警示
    標線嚴重模糊不清，無法發揮警示效果，致被害人不慎撞及
    系爭電線桿而身亡，台電公司就本件事故之發生，顯然具有
    過失，否則，台電公司何須於車禍事故發生後，隨即貼設反
    光貼紙於系爭電線桿，足以證明台電公司就系爭電線桿之管
    理具有過失。
  2.再者，縱被上訴人台電公司主張系爭電線桿之鄰地係為他人
    所有之土地，但依前開民法第792條之規定，台電公司仍得
    於必要之情況下，並支付鄰地所有人必要之償金後，即得將
    系爭電線桿設置於他人之土地上，並得以維護往來用路人之
    安全。然台電公司竟無任何作為，任憑系爭電線桿矗立於此
    ，造成往來用路人之重大危險，此等行為實難令人苟同。
  3.據此，台電公司未依法將系爭電線桿移除，且系爭電線桿上
    之警示線亦已嚴重模糊不清，致被害人未能及時注意，不慎
    撞擊死亡。故被上訴人台電公司之過失，顯然是造成本件車
    禍事故之原因，依法自應對上訴人負侵權行為損害賠償責任
    。
  (三)綜上所述，被上訴人吉安鄉○○○○○道路疏於維護，未善
    盡管理機關之責及被上訴人台電公司亦未善盡維護系爭電線
    桿之警示標線與遷移排除系爭電線桿之過失，均為本件車禍
    事故之發生原因。是以被上訴人吉安鄉公所與台電公司之過
    失與本件車禍事故死亡之結果，顯有相當因果關係。
三、證據：除援用原審提出者外，補提事故現場及系爭電線桿日
    夜間狀況照片共9幀，並請求履勘現場及將本件車禍事故送
    請相關單位鑑定。
乙、被上訴人方面：
一、花蓮縣吉安鄉公所部分：
  (一)聲明：
  1.上訴駁回。
  2.第一、二審訴訟費用由上訴人等負擔。
  3.如受不利判決，願供擔保，請准免予宣告假執行。
  (二)陳述：除與原判決記載相同者外，補稱略以：
  1.依國家賠償法第3條第1項請求損害賠償者，以該公共設施之
    設置或管理機關為賠償義務機關，同法第9條定有明文可參
    。上訴人於起訴狀及上訴理由狀中均自承電線桿之設置、管
    理、維護機關均為台電公司，而非被上訴人吉安鄉公所，上
    訴人謂依國家賠償法之規定向吉安鄉公所請求國家賠償，於
    法無據。
  2.最高法院85年度台上字第2776號判例指出，國家賠償法第3
    條所定之國家賠償責任，係採無過失主義，即以該公共設施
    之設置或管理有欠缺，並因此欠缺致人民受有損害為其構成
    要件，非以管理或設置機關有過失為必要。95年度台上字第
    923號判決亦表示，國家賠償法第3條第1項所謂公共設施之
    設置有欠缺，係指公共設施建造之初，即存有瑕疵而言；管
    理有欠缺者，係指公共設施建造後未妥善保管，怠為修護致
    該物發生瑕疵而言。又人民依上開規定請求國家賠償時，尚
    須人民之生命、身體或財產所受之損害，與公有公共設施之
    設置或管理之欠缺，具有相當因果關係，始足當之。亦即在
    公有公共設施因設置或管理有欠缺之情況下，依客觀之觀察
    ，通常會發生損害者，即為有因果關係，如必不生該等損害
    或通常亦不生該等損害者，則不具有因果關係。臺灣高等法
    院93年度上國易字第16號判決謂：國家賠償法第3條第1項所
    稱之公有公共設施，係指國家或地方自治團體或其他公法人
    所有，供公共目的使用之有體物或其他物之設備而言。又所
    謂設置或管理有欠缺，係指公有公共設施之設置或管理作用
    不完全所致。因此，公共設施依其物之性質，原有一定之使
    用目的及使用方法，被告對於公共設置所負之設置管理責任
    係預期使用人在使用目的合理、合法而為使用，使用人逾越
    使用目的之冒險行為所致之危險，即非被告所應預防，是以
    被告對於公共設施之設置管理責任僅係「期待該設施具備通
    常應有之狀態、作用、功能」，不負「違反使用目的之冒險
    行為」之防止義務。查系爭道路為未進行任何拓寬工程、路
    面均完好平整筆直舖設柏油之道路，道路兩側均劃有白實線
    指示路面範圍，且系爭電線桿與該路段其他電線桿係沿途直
    排等距排列設置於路面標線（白實線）之外側，每根電線桿
    上並均塗有黃黑漆線以為警示，沿途並設有路燈照明，被上
    訴人吉安鄉○○○○○路段之標線、標誌、照明及警告標誌
    並無任何不明確之處，上訴人徒以案發後台電公司人員前往
    系爭電線桿上貼反光貼紙作為被上訴人吉安鄉公所就公共設
    施之設置或管理有欠缺之依據，並不可採；更遑論系爭道路
    迄今未見任何行人、汽機車騎士有何因設置或管理之欠缺，
    發生任何撞及電線桿致死之情事，足證本件事故之發生，純
    係被害人一己之過失所致，並非系爭道路之設置有何缺失。
二、台灣電力股份有限公司花蓮區營業處部分：
  (一)聲明：
  1.上訴駁回。
  2.訴訟費用由上訴人負擔。
  3.如受不利判決，願供擔保，請准免予宣告假執行。
  (二)陳述：除與原判決記載相同者外，補稱略以：
  1.按62年6月15日交通部（62）交參字第10813號令修正發布之
    「公路用地使用規則」第17條第3款規定，「設置有關公用
    事業設施規定如左：…三、電力線與電信線及其桿柱塔架，
    包括支撐與拉線，其沿公路縱向設置者，應依照使用公路用
    地設施位置標準圖之圖22設置於公路用地範圍之外，如因工
    程上確有需要，得設置於公路用地範圍內，但應儘量接近現
    有公路之路基邊緣或公路使用地公路計畫用地之界線，其跨
    越路基上空者，距路拱之淨高不得小於4.6公尺」。查系爭
    電桿於70年間設置，因相鄰之花蓮縣吉安鄉○○段1635地號
    土地為私人所有，無法於該私人土地範圍內設置電桿，故被
    上訴人台電公司乃依上開規則第17條第3款中段規定及其所
    附之「使用公路用地設施位置標準圖，緊靠現有公路之路基
    邊緣設置系爭電線桿，設置程序均依上開公路法授權訂頒之
    公路用地使用規則辦理，難謂有何可歸責之事由。
  2.次按被上訴人台電公司就系爭電線桿之設置亦依「配電線路
    電桿塗裝警示標線施工方法」塗裝黃黑相間之警示漆，難謂
    有何欠缺及不當，自難僅憑被上訴人台電公司於本件事故後
    就斑駁剝落部分補強反光貼紙，即遽推論被上訴人台電公司
    就系爭電線桿及道路標線之設置或管理有欠缺或對本件事故
    之發生具有可歸責之事由。且系爭道路沿途設有路燈照明，
    而事故發生時間為清晨5時許，天色已微亮，縱使系爭電線
    桿上之黃黑漆線、路面之白色標線有部分斑駁脫落，然仍堪
    清楚辨識，並未喪失促使一般駕駛人注意之功能，衡情一般
    駕駛人行駛於該路段均能清晰辨識路面範圍並注意路旁之電
    桿，堪認系爭電桿之設置並無占用駕駛人行駛之路面或妨害
    用路人使用道路之安全之情形，自難認被上訴人台電公司有
    何設置或管理之欠缺。
  (三)證據：援用原審所提出之證據。
丙、本院依上訴人聲請於99年1月8日前往現場履勘，並製作勘驗
    筆錄、現場簡圖各1份，及拍攝現場照片11幀附卷參辦。
    理  由
甲、程序部分：
一、按原告於判決確定前，得撤回訴之全部或一部。但被告已為
    本案之言詞辯論者，應得其同意。訴之撤回應以書狀為之。
    但於期日，得以言詞向法院或受命法官為之。訴經撤回者，
    視同未起訴。民事訴訟法第262條第1、2項、第263條第1項
    前段定有明文。又依同法第463條之規定，上揭條文於第二
    審程序亦有準用。再者，上訴人於終局判決前，得將上訴撤
    回。但被上訴人已為附帶上訴者，應得其同意。撤回上訴者
    ，喪失其上訴權。同法第459條第1、3項亦有明文。查本件
    上訴人於99年1月27日本院行準備程序時，即已就其對被上
    訴人花蓮縣政府聲明連帶請求之部分，除具狀撤回上訴外，
    並當庭以言詞撤回起訴，業經到庭之花蓮縣政府訴訟代理人
    簽收繕本，當庭表示同意撤回，並已記明筆錄在卷。是本院
    即無庸再就上開撤回部分進行審理，合先敘明。
二、按當事人喪失訴訟能力或法定代理人死亡或其代理權消滅者
    ，訴訟程序在有法定代理人或取得訴訟能力之本人承受其訴
    訟以前當然停止，惟有訴訟代理人者不適用之；另承受訴訟
    人，於得為承受時，應即為承受之聲明，民事訴訟法第170
    條、第173條及第175條第1項分別定有明文。本件被上訴人
    花蓮縣吉安鄉公所之法定代理人原為田智宣，嗣因鄉長選舉
    由丁○當選而變更為丁○且經具狀聲明承受訴訟在卷，原依
    前揭規定及被上訴人花蓮縣吉安鄉公所之聲明將其法定代理
    人變更為丁○，亦併敘明。
三、又按訴之變更或追加，非經他造同意，不得為之。但第255
    條第1項第2款至第6款情形，不在此限；民事訴訟法第446條
    第1項定有明文。本件上訴人之上訴聲明，原係請求被上訴
    人等應連帶給付上訴人戊○○2,438,662元；應連帶給付上
    訴人甲○○1,060,000元；應連帶給付上訴人乙○○1,128,0
    00元及均自起訴狀繕本送達翌日起至清償日止，按法定利率
    5%計算之利息，被上訴人其中1人為上開給付，其餘被上訴
    人於各該給付範圍內免其給付責任。惟於98年10月12日具狀
    減縮為：被上訴人等應連帶給付上訴人戊○○1,707,063元
    ；應連帶給付上訴人甲○○742,000元；應連帶給付上訴人
    乙○○789,600元及均自起訴狀繕本送達翌日起至清償日止
    ，按法定利率5%計算之利息，被上訴人其中1人為上開給付
    ，其餘被上訴人於各該給付範圍內免其給付責任。核其前後
    聲明請求之基礎事實同一，又屬減縮應受判決事項之聲明事
    項，核與前開規定相符，自應准許其為上訴聲明減縮，附此
    說明。
乙、實體部分：
一、本件上訴人於原審起訴主張：被害人杜錦和於97年9月11日
    上午5時許，騎乘機車行經花蓮縣吉安鄉○○街146號前，因
    撞及路旁隆光高支9號電線桿，人車倒地，受有多發性損傷
    並內出血之傷害，經送醫不治死亡。本件事故發生係因被上
    訴人吉安鄉公所及其施工人員對其設置於馬路上之電線桿，
    於道路拓寬後，並未督促施工單位或被上訴人台電公司將電
    線桿處理遷移至道路旁，又未加裝反光板，且路面之白色標
    線模糊不清，被害人才會於行經該路段時，不幸撞及佇立於
    路旁之電線桿而過世，因認被上訴人吉安鄉公所對於系爭道
    路公共設施之設置及管理顯有欠缺，應依國家賠償法第3條
    第1項規定負損害賠償責任；又查肇事電線桿係被上訴人台
    電公司所設置、管理，於上開路段拓寬後，該電線桿即佇立
    於道路幾近中間位置，極可能使往來人車有發生車禍及公共
    安全之危險，然其卻未及時將電線桿移去，於施工期間應維
    護人車安全，在施工完成時更應將有危害民眾人車安全之物
    品清理及移除，而被上訴人台電公司明知上情（即使未明知
    亦有重大過失），本應加強防範措施，顯有應注意而未注意
    之過失，對設施之管理，亦確有疏忽，導致被害人騎乘機車
    行經該路段時，不慎撞及電線桿而死亡，其不作為與被害人
    之死亡間具有相當因果關係，其不作為亦具有違法性，自應
    負民法第184條第1項前段及第2項規定之侵權行為損害賠償
    責任。本件上訴人分別為被害人之配偶及子女，乃依前揭規
    定，請求被上訴人2人共同賠償，連帶給付上訴人戊○○2,4
    38,662元（嗣於上訴後減縮為1,707,063元）；連帶給付上
    訴人甲○○1,060,000元（嗣於上訴後減縮為742,000元）；
    連帶給付上訴人乙○○1,128,000元（嗣於上訴後減縮為789
    ,600元），及法定遲延利息，被上訴人其中1人如為上開給
    付，其餘被上訴人於各該給付範圍內免其給付責任。被上訴
    人吉安鄉公所則以：系爭北安街路段並無上訴人所指之道路
    拓寬工程，且路面平整無施工及坑洞，道路亦劃有邊線，並
    無白線不明之情事，上訴人主張被上訴人吉安鄉○○○○道
    路拓寬工程卻未移除電線桿乙節，容有誤會。又系爭電線桿
    為被上訴人台電公司設置於道路之旁，未違反何道路交通安
    全規範，且不妨害行人車輛之往來安全，自無任何疏失可言
    ；且系爭道路沿途均設置電線桿及標誌，多年來立於是處，
    從未有何人、車因而發生車禍，而電線桿遷移否，復非屬被
    上訴人督促之責，上訴人主張被上訴人吉安鄉公所施工後有
    未除障礙之缺失，並無理由等語；被上訴人台電公司則以：
    系爭路段並未拓寬，設置之隆光高支9號電線桿合乎公路用
    地使用規則，建桿位置在白色路邊線外側，並塗有黃黑斑馬
    線油漆。車禍發生於97年9月11日清晨5點，當時車流量小，
    現場路況良好，該電線桿附掛有路燈，設置並無不當。次據
    台灣花蓮地方法院檢察署相驗證明書之記載研判，本件被害
    人應非撞及電桿而導致死亡。又查系爭電線桿於70年間設置
    ，因相鄰之花蓮縣吉安鄉○○段1635地號土地為私人所有，
    無法於該私人土地範圍內設置電線桿，被上訴人台電公司乃
    依公路用地使用規則第17條第3款中段規定，緊靠現有公路
    之路基邊緣設置系爭電線桿，難謂有何可歸責之事由等語，
    資為抗辯。
二、有關兩造不爭執事項及本件爭點，均援用原審判決書之記載
    ，不再贅述。
三、本院得心證之理由：
  (一)被害人係因撞及系爭電線桿致死：
    上訴人主張被害人係因騎乘機車撞及電線桿，導致多發性損
    傷併內出血而傷重不治之事實，業據提出花蓮地檢署相驗屍
    體證明書在卷可佐。又經原審調閱該地檢署97年度相字第27
    5號相驗卷宗查明，被害人所騎乘之機車於肇事後倒於吉安
    鄉○○村○○街146號前隆光高支9號電線桿旁，前車殼有近
    似路旁電線桿之黃色油漆痕，與系爭隆光高支9號電線桿高
    度比對之結果，該電線桿掉漆之位置恰與機車前車殼沾黏有
    前述油漆痕位置之高度相符，有黏貼於紀錄表上之現場照片
    數幀在卷可參（相驗卷第15-22頁）。且經檢察官親履現場
    實際勘驗肇事機車之結果，亦認為：「一系爭機車前車殼把
    手及擋風板上均有電線桿之黃色漆痕。二機車後方無追撞痕
    ，車殼後方車燈左側，疑因左側著地破裂。三機車兩側無擦
    撞痕。」等情，有花蓮地檢署履勘筆錄1份附卷可稽（相驗
    卷第26頁），足徵被害人係因撞及系爭隆光高支9號電線桿
    而致死亡，被上訴人台電公司前述抗辯，尚不可採。
  (二)被上訴人台電公司對系爭電線桿之設置及被上訴人吉安鄉公
    所對該電線桿之管理，是否有移除或另為安全措施之必要：
  1.上訴人主張系爭電線桿佇立於道路幾近中間位置，於道路拓
    寬後未移至道路旁，且路面之白色標線模糊不清，又未設置
    警示設施，嗣於本件事故發生後始新增反光貼紙，以致被害
    人未能清楚辨識道路標線及路旁電線桿而撞及電線桿致死云
    云，為被上訴人等所否認。
  2.經查：
  按「機器腳踏車行駛之車道，應依標誌或標線之規定行駛。
    」、「標線依其型態原則上分類如左：一線條以實線或虛線
    標繪於路面或緣石上，用以管制交通者，原則上區分如左：
    (三)白實線  設於路段中者，用以分隔快慢車道或指路面範圍
    ；設於路口者，作為停止線；設於路側者，作為車輛停放線
    ；設於同向分隔島兩側者，用以分隔同向車流。」，道路交
    通安全規則第99條第1項前段、道路交通標誌標線號誌設置
    規則第149條第1項分別定有明文。
  花蓮縣吉安鄉○○街146號前之系爭肇事路段，經本院履勘
    結果證實，並未進行任何拓寬工程，係一路面均完好、平整
    、筆直並鋪設柏油路面之道路，因地處較為偏遠之路段，車
    流量不大，路寬經實際丈量僅4.6公尺（以道路兩側白實線
    外緣實測之距離），該街並無中心分向線之劃設，道路兩側
    均劃有白實線指示路面範圍，系爭電線桿旁為私人大理石工
    廠，該工廠前臨接道路處係一空地，空地則鋪設水泥及柏油
    ，可供停車上下貨使用，仍可明顯區○○道路白實線外之他
    人宅前空地，均有履勘筆錄之記載及履勘時所攝之現場照片
    可資對照，上訴人主張該電線桿幾立於道路中央，已妨礙道
    路通行之效用與行車安全，不無誇大，尚無可取。再觀察系
    爭電線桿插設之位置，係在道路白實線外，距離白實線約30
    公分之距離，而與該路段其他電線桿係沿途幾近等距排列設
    置於路面標線（白實線）之外側，並無妨害往來汽機車通行
    之情形，且每根電線桿上均塗有黃黑漆線以為警示，沿途並
    設有路燈照明，被害人發生車禍之時間為清晨5時許，當時
    天已微亮之事實，亦有初步調查報告暨報驗書、證人林俊雄
    之警詢筆錄及前述現場照片附於相驗卷內可參；況被害人為
    吉安鄉當地人士，應經常使用該道路出入，對於該路段之狀
    況，應頗為瞭解。是上訴人主張系爭道路曾進行拓寬工程而
    未將電線桿遷移至道路旁等情，顯與事實不符，自不足採。
    縱系爭電線桿上之黃黑相間警示漆線及路邊白色標線，經本
    院履勘發現確有些許斑駁脫漆，固屬不虛，然於車禍當時天
    已微亮及沿路設有路燈照明，加上被害人應經常使用該道路
    進出之情形下，系爭電線桿上之警示塗漆及路邊白實線仍堪
    清楚辨識（本院卷第85及87頁履勘現場照片），不能謂已失
    其督促提醒用路人注意之功能。是依被害人肇事當時之標線
    、標誌設置管理情形，一般汽車（含機車）駕駛人行駛於該
    路段尚能清晰辨識路寬範圍並注意路旁之電線桿，堪認系爭
    電線桿之設置，並未占用駕駛人行駛之路面，更無妨害駕駛
    人安全使用道路之情形，且系爭肇事路段之標線、標誌、照
    明及警告標誌尚無不能清楚辨識之情形，自難認有何設置或
    管理之欠缺。是上訴人僅以被上訴人台電公司於本件事故後
    ，就斑駁剝落部分補強反光貼紙，反推其就系爭電線桿及道
    路標線之設置或管理有所欠缺，即非可取。
  (三)綜上所述，系爭電線桿既設置於路面邊線外、非屬供通行路
    面之土地上，上開道路之白色標線仍足供辨識路寬範圍，已
    如前述，則被上訴人吉安鄉公所對於上開道路之設置、管理
    ，即無欠缺。是被害人未能依前述道路交通安全規則之規定
    ，於標線內行駛，卻騎乘機車於路邊白實線外，致來到系爭
    路段撞及道路外之電線桿，因而所生之危險，即無從責由被
    上訴人吉安鄉公所負責，故上訴人依國家賠償法第3條第1項
    之規定，請求被上訴人吉安鄉公所為國家賠償，即屬無據；
    又上訴人雖主張被上訴人台電公司應負民法上侵權行為損害
    賠償責任，然以系爭電線桿之設置既無違法情事，桿身標畫
    有黃黑相間警示漆線（事發當時仍堪辨識），並附設路燈照
    明設備，以足促使駕駛人注意，被上訴人台電公司對系爭電
    線桿之設置、管理，尚無何欠缺情事，即無何故意過失可言
    ，則其依民法第184條侵權行為之規定，請求被上訴人台電
    公司為損害賠償，亦無理由，均應予駁回，其假執行之聲請
    失所附麗，亦應併予駁回。原審為上訴人敗訴之判決，及駁
    回其假執行之聲請，並無不合。上訴意旨猶執陳詞，指摘原
    判決不當，求予廢棄改判，為無理由，應予駁回。
四、本件事證已臻明確，兩造其餘攻擊防禦方法，均於判決結果
    不生影響，爰不予逐一審究；又上訴人聲請就車禍事故為鑑
    定，本院既認事證已明，即無再送鑑定之必要，均併敘明。
據上論結，本件上訴為無理由，依民事訴訟法第449條第1項、第
78條、第85條第1項但書，判決如主文。
中    華    民    國    99    年    3    月    24    日
                  民事庭審判長法  官 謝志揚
                              法  官 林慶煙
                              法  官 張健河
以上正本係照原本作成。
如不服本判決，於共同上訴人上訴所得受之利益合併逾新臺幣
150萬元時，得提起上訴，並應於收受送達後20日內向本院提出
上訴書狀，其未表明上訴理由者，應於提出上訴後20日內向本院
補提理由書狀（均須按他造當事人之人數附繕本）。上訴時應提
出委任律師或具有律師資格之人之委任狀；委任有律師資格者，
另應附具律師資格證書及釋明委任人與受任人有民事訴訟法第
466條之1第1項但書或第2項（詳附註）所定關係之釋明文書影本
。
附註：
民事訴訟法第466條之1（第1項、第2項）：對於第二審判決上訴
，上訴人應委任律師為訴訟代理人。但上訴人或其他法定代理人
具有律師資格者，不在此限。
上訴人之配偶、三親等內之血親、二親等內之姻親，或上訴人為
法人、中央或地方機關時，其所屬專任人員具有律師資格並經法
院認為適當者，亦得為第三審訴訟代理人。
中    華    民    國    99    年    3     月    24    日
                              書記官 徐文彬

司法院資訊處製作；財團法人民間司法改革基金會備份。
